臺灣高等法院交通事件裁定　　　　　　 100年度交抗字第13號
抗　告　人
即受處分人　王義旭
上列抗告人因違反道路交通管理處罰條例案件，不服臺灣臺北地
方法院99年度交聲字第1719號，中華民國99年11月22日裁定，提
起抗告，本院裁定如下：
    主  文
抗告駁回。
    理  由
一、原裁定意旨略以：抗告人即受處分人王義旭於民國（下同）
    98年7月23日凌晨0時55分許，駕駛車牌號碼8020－GT號自用
    小客車（下稱本案汽車），行經臺北市○○路○ 段74巷18號
    前，為警當場攔停並檢測其呼氣酒精濃度高達0.71毫克／公
    升，而舉發「汽車駕駛人酒精濃度超過規定標準（0.55以上
    ）」。刑事處罰方面（觸犯刑法第185條之3之公共危險罪）
    ，經臺灣臺北地方法院檢察署檢察官於98年8 月26日以98年
    度偵字第19084 號為緩起訴處分（下稱本案緩起訴處分），
    緩起訴期間為1 年，並命受處分人應書立悔過書（已當庭履
    行），並於緩起訴處分確定後10個月內，向指定之公益團體
    、地方自治團體或社區提供50小時之義務勞務，以及接受 6
    小時之道路交通安全講習，嗣該緩起訴處分經臺灣高等法院
    檢察署於98年9 月16日駁回職權再議而告確定，緩起訴期間
    自98年9月16日至99年9月15日，且緩起訴期間內，受處分人
    已履行前開所附條件，該緩起訴處分期滿亦未經撤銷。行政
    處罰方面，則經臺北市政府警察局中正第二分局南昌街派出
    所警員盧俊彰擎單舉發，臺北市交通事件裁決所以受處分人
    違反道路交通管理處罰條例第35條第1 項第1 款規定（裁決
    書漏載同條例第24條第1項第2款），於99年11月1 日以北市
    裁罰字第裁22－AEY001972 號裁決書裁罰受處分人罰鍰新臺
    幣（下同）4萬9,500元，吊扣駕照12個月，並應參加道路交
    通安全講習（下稱本案處分）等節，受處分人不服，雖於法
    定期間內具狀聲明異議。惟查罰鍰4萬9,500元方面，因本案
    緩起訴處分中，並未附有捐款等可以替代之同性質處分，故
    本案處分予以4萬9,500元之罰鍰，並無違一事不兩罰之原則
    。吊扣駕照12個月方面，此為刑事處罰所無之其他種類行政
    罰，因兼具維護公共秩序之作用，為達行政目的，依行政罰
    法第26條第1 項但書規定，行政機關仍得併予裁處。然受處
    分人既係駕駛普通自用小客車而有呼氣酒精濃度超過規定標
    準之違規行為，依修正後之道路交通管理處罰條例第68條第
    1 項規定，因已將「吊扣」等字刪除，駕駛人受吊扣駕駛執
    照處分時，自不再不分種類、吊扣其持有各級車類之駕駛執
    照，則原處分機關於作成吊扣駕駛執照處分時，必須就應吊
    扣之駕駛執照種類予以限定，始符合依法行政原則。本案處
    分之裁決書主文僅記載「吊扣駕照」，而未依受處分人遭查
    獲酒駕時所駕駛車輛種類載明吊扣何種類級駕駛執照，係有
    瑕疵，應予更正。應參加道路交通安全講習之部分，因本案
    緩起訴處分附帶有接受6 小時之道路交通安全講習條件，受
    處分人亦已履行，即發生刑事處罰與行政裁罰競合之情形，
    而受處分人因本案緩起訴處分附帶之本段條件，接受6 小時
    之交通安全講習，已造成其義務之增加，屬裁罰性之不利處
    分。又該命令，目的亦在維護公共交通秩序，與原處分機關
    令其參加道路交通安全講習，性質並無不同，可達到本案處
    分所欲達成之相同行政目的，就行政處分之手段性、目的性
    而言，顯無一事重為裁處之必要，故依行政罰法第26條第 1
    項前段之規定，既已依刑事法律處罰之，即不再施以行政罰
    ，原處分機關此部分之裁罰，容非適法。綜上，本件受處分
    人於上開時、地酒後騎車之違規行為，雖係屬同時觸犯刑事
    法律及違反行政法上義務規定，且受處分人已經檢察官為緩
    起訴處分確定，並履行緩起訴處分所附條件。惟檢察官並未
    命令受處分人向公庫或指定之公益團體、地方自治團體支付
    一定之金額，原處分機關對其裁罰4萬9,500元，自無不當。
    吊扣駕照12個月方面，此為刑事處罰所無之其他種類行政罰
    ，因兼具維護公共秩序之作用，為達行政目的，行政機關仍
    得依行政罰法第26條第1 項但書規定併予裁處，惟本案處分
    之裁決書主文僅記載「吊扣駕照」，而未依受處分人遭查獲
    酒駕時所駕駛車輛種類載明吊扣何種類級駕駛執照，係有瑕
    疵，應予更正。上開部分，受處分人之異議為無理由，爰予
    駁回。至於應參加道路交通安全講習之部分，受處分人既已
    遵檢察官做成之本案緩起訴處分所附條件，履行接受6 小時
    之道路交通安全講習義務，則本案處分中「應參加道路交通
    安全講習」部分，自屬重複之裁罰，違反一事不再理原則，
    此部分即非適法，應由將原處分撤銷，而裁罰罰鍰4萬9,500
    元、吊扣普通小型車駕駛執照壹年等語。
二、抗告意旨略以：本人因酒駕開庭時，檢察官念在本人為初犯
    ，且並非有意酒駕，再加上必需負擔年邁父親長期中風及母
    親、小孩等生活費，實無能力負擔罰鍰故以義務勞動50小時
    替代罰鍰，因此本人並非無向公庫或指定之公益團體支付一
    定之金額，而是因經濟能力不足而以義務服務替代。行政罰
    法第26條第1項、第2項所揭示之一事不二罰原則探究其立法
    目的，無非以一行為同時觸犯刑事法律及違反行政法上義務
    規定時，由於刑罰與行政罰同屬不法行為之制裁，而刑罰之
    懲罰作用較強，依刑事法律處罰即足資警惕，實無一事二罰
    再處行政罰之必要，但罰鍰以外之沒入或其他種類行政罰，
    因兼具維護公共秩序之作用，為達行政目的，行政機關仍得
    併予裁處。上開行政罰法第26條第2 項明文列舉得再為行政
    裁罰之事由，僅有：不起訴處分、無罪、免訴、不受理、不
    付審理裁判確定之5 種類型，並未將緩起訴處分列入，基於
    明示其一排除其他之法理，自不應擴張解釋及於緩起訴處分
    ，且依刑事訴訟法第253條之2第1 項規定，被告必須於一定
    期間內遵守或履行金錢勞務等事項，此等負擔雖非刑罰，但
    已對被告財產及權利義務產生影響，實已產生刑罰之效果，
    應認屬行政罰法第26條第1 項所定依刑事法律處罰之一種，
    故違反行政法義務行為，如同時亦經檢察官為緩起訴處分時
    ，行政機關不得就同一行為再為行政罰鍰之處分，請撤銷罰
    鍰處分云云。
三、按汽車駕駛人飲用酒類或其他類似物後其吐氣所含酒精濃度
    超過每公升0.25毫克或血液中酒精濃度超過百分之0.05以上
    ，不得駕車；又汽車駕駛人，駕駛汽車經測試檢定有酒精濃
    度超過規定標準之情形者，處1萬5000元以上6萬元以下罰鍰
    ，並當場移置保管該汽車及吊扣其駕駛執照1 年，並應接受
    道路交通安全講習，道路交通安全規則第114條第2款、道路
    交通管理處罰條例第35條第1項第1款、第24條第1項第2款分
    別定有明文。再者，依道路交通管理處罰條例第35條第8 項
    規定：「前項汽車駕駛人，經裁判確定處以罰金低於本條例
    第92條第3 項所定最低罰鍰基準規定者，應依本條例裁決繳
    納不足最低罰鍰之部分。」，及違反道路交通管理事件統一
    裁罰基準及處理細則第2 條所定「違反道路交通管理事件統
    一裁罰基準表」所列「汽車駕駛人駕駛汽車，飲酒後其吐氣
    所含酒精成份超過每公升0.55毫克以上，應處最低罰鍰4 萬
    5,000 元，該規定核屬行政罰法第26條之特別規定。查酒後
    駕車經檢察官為緩起訴處分，並命被告向公益團體捐款或提
    供義務勞務者，被告係履行檢察官為緩起訴處分命令，此等
    命令名義上雖非刑罰，但仍是一種特殊的處遇措施，造成被
    告之財產減少或義務增加，性質上亦屬干預人民自由之處分
    ，與刑事制裁無異，實質上為刑事處罰。故檢察官為緩起訴
    處分並命向公益團體捐款者，其捐款解釋上亦屬道路交通管
    理處罰條例第35條第8 項所規定之罰金，監理機關雖不得再
    為行政裁罰，惟若行為人依緩起訴處分所支付之捐款金額，
    未達道路交通管理處罰條例第92條第4 項所定最低罰鍰基準
    規定者，依該條例第35條第8 項之規定，即須補繳不足最低
    罰鍰之部分，始為適法。是以，於緩起訴猶豫期間屆滿後，
    對上述不足額處分，處分機關仍有裁處罰鍰之空間（臺灣高
    等法院暨所屬法院97年法律座談會刑事類提案第39號研討意
    見參照）。次按被告於緩起訴期間內，有下列情形之一者，
    檢察官得依職權或依告訴人之聲請撤銷原處分，繼續偵查或
    起訴：一、於期間內故意更犯有期徒刑以上刑之罪，經檢察
    官提起公訴者；二、緩起訴前，因故意犯他罪，而在緩起訴
    期間內受有期徒刑以上刑之宣告者；三、違背第253條之2第
    1項各款之應遵守或履行事項者，刑事訴訟法第253條之3第1
    項定有明文。據此可知經檢察官為「緩起訴」處分者，於「
    緩起訴」之猶豫期間內，最終是否會被檢察官提起公訴，猶
    懸而未定，亦即「緩起訴」處分於猶豫期間內尚未具有實質
    之確定力，檢察官仍得根據上開規定依職權或依告訴人之聲
    請，將被告「緩起訴」處分撤銷。次按一行為同時觸犯刑事
    法律及違反行政法上義務規定者，依刑事法律處罰之。但其
    行為應處以其他種類行政罰或得沒入之物而未經法院宣告沒
    收者，亦得裁處之。前項行為如經不起訴處分或為無罪、免
    訴、不受理、不付審理之裁判確定者，得依違反行政法上義
    務規定裁處之，此行政罰法第26條第1項、第2項亦有規定。
    而依行政罰法第26條明定之一事不二罰原則，其應受行政罰
    之行為如經不起訴處分或為無罪、免訴、不受理、不付審理
    之裁判「確定」者，始得依違反行政法上義務規定裁處之，
    並未明文包括「緩起訴」處分在內，雖「緩起訴」處分之最
    終使被告免於刑事訴追之效果與「不起訴」處分之效果相同
    ，惟依行政罰法第26條第2 項之立法意旨，亦必須待緩起訴
    處分實質確定時，被告始最終地確定免於受刑事訴追，原處
    分機關方得為行政裁罰（臺灣高等法院暨所屬法院98年法律
    座談會刑事類提案第24號研討意見參照）。依上開說明，可
    知檢察官為緩起訴處分並命向公益團體捐款者，其捐款解釋
    上亦屬道路交通管理處罰條例第35條第8 項所規定之罰金，
    監理機關雖不得再為行政裁罰，惟若行為人依緩起訴處分所
    支付之捐款金額，未達道路交通管理處罰條例第92條第4 項
    所定最低罰鍰基準規定者，依該條例第35條第8 項之規定，
    仍得於緩起訴實質確定時，被告確定免於受刑事訴追，裁處
    補繳不足最低罰鍰之部分。
四、經查：
  (一)抗告人即受處分人因飲酒後駕駛本案汽車，經警攔檢測得受
    處分人呼氣酒精濃度達每公升0.71毫克。刑事處罰方面（觸
    犯刑法第185條之3之公共危險罪），經臺灣臺北地方法院檢
    察署檢察官於98年8月26日以98年度偵字第19084號為緩起訴
    處分，緩起訴期間為1 年，並命受處分人應書立悔過書（已
    當庭履行），並於緩起訴處分確定後10個月內，向指定之公
    益團體、地方自治團體或社區提供50小時之義務勞務，以及
    接受6 小時之道路交通安全講習，嗣該緩起訴處分經臺灣高
    等法院檢察署於98年9 月16日駁回職權再議而告確定，緩起
    訴期間自98年9月16日至99年9月15日，且緩起訴期間內，受
    處分人已履行前開所附條件，該緩起訴處分期滿亦未經撤銷
    等事實，有臺灣臺北地方法院檢察署98年度偵字第19084 號
    緩起訴處分書、臺灣高等法院檢察署98年度上職議字第1004
    7 號處分書附卷可稽。並經調閱臺灣臺北地方法院檢察署98
    年度偵字第19084號偵查卷、同署98年度緩護勞字第430號、
    98年度緩護命字第1443號卷、98年度緩字第2785號卷屬實。
    行政處罰方面，則經臺北市政府警察局中正第二分局南昌街
    派出所警員盧俊彰擎單舉發，臺北市交通事件裁決所以受處
    分人違反道路交通管理處罰條例第35條第1項第1款規定（裁
    決書漏載同條例第24條第1項第2款），於99年11月1 日以北
    市裁罰字第裁22－AEY001972號裁決書裁罰受處分人罰鍰4萬
    9500元，吊扣駕照12個月，並應參加道路交通安全講習等節
    ，亦有臺北市政府警察局舉發違反道路交通管理事件通知單
    、前開字號裁決書在卷足憑。
  (二)受處分人對於其在前述時地飲酒後駕駛本案汽車，經警攔檢
    測得受處分人呼氣酒精濃度達每公升0.71毫克等情並不爭執
    ，是以，本案所需審究者，即為臺北市交通事件裁決所之本
    案處分有無違反行政罰法第26條一事不二罰之規定。經查：
  1.罰鍰4萬9,500元方面，因本案緩起訴處分中，並未附有捐款
    等可以替代之同性質處分，原處分機關仍得於緩起訴實質確
    定時，裁處補繳不足最低罰鍰之部分。本案緩起訴處分既已
    期滿未經撤銷而實質確定，已如前述，揆諸上開說明，原處
    分機關仍得於緩起訴實質確定時，裁處補繳不足最低罰鍰之
    部分，故本案處分予以4萬9,500元之罰鍰，並無違一事不二
    罰之原則。抗告意旨爭執此部分違反一事不二罰原則云云，
    尚有誤會。
  2.吊扣駕照12個月方面，此為刑事處罰所無之其他種類行政罰
    ，因兼具維護公共秩序之作用，為達行政目的，依行政罰法
    第26條第1 項但書規定，行政機關仍得併予裁處。然受處分
    人既係駕駛普通自用小客車而有呼氣酒精濃度超過規定標準
    之違規行為，依修正後之道路交通管理處罰條例第68條第 1
    項規定，因已將「吊扣」等字刪除，駕駛人受吊扣駕駛執照
    處分時，自不再不分種類、吊扣其持有各級車類之駕駛執照
    ，則原處分機關於作成吊扣駕駛執照處分時，必須就應吊扣
    之駕駛執照種類予以限定，始符合依法行政原則。本案處分
    之裁決書主文僅記載「吊扣駕照」，而未依受處分人遭查獲
    酒駕時所駕駛車輛種類載明吊扣何種類級駕駛執照，係有瑕
    疵，應予更正。
  3.應參加道路交通安全講習之部分，因本案緩起訴處分附帶有
    接受6 小時之道路交通安全講習條件，受處分人亦已履行，
    即發生刑事處罰與行政裁罰競合之情形，而受處分人因本案
    緩起訴處分附帶之本段條件，接受6 小時之交通安全講習，
    已造成其義務之增加，屬裁罰性之不利處分。又該命令，目
    的亦在維護公共交通秩序，與原處分機關令其參加道路交通
    安全講習，性質並無不同，可達到本案處分所欲達成之相同
    行政目的，就行政處分之手段性、目的性而言，顯無一事重
    為裁處之必要，故依行政罰法第26條第1 項前段之規定，既
    已依刑事法律處罰之，即不再施以行政罰，原處分機關此部
    分之裁罰，容非適法。
  (三)綜上，受處分人於上開時、地酒後駕駛自用小客車之違規行
    為，雖係屬同時觸犯刑事法律及違反行政法上義務規定，且
    受處分人已經檢察官為緩起訴處分確定，並履行緩起訴處分
    所附條件。惟檢察官並未命令受處分人向公庫或指定之公益
    團體、地方自治團體支付一定之金額，原處分機關對其裁罰
    4萬9,500元，自無不當。吊扣駕照12個月方面，此為刑事處
    罰所無之其他種類行政罰，因兼具維護公共秩序之作用，為
    達行政目的，行政機關仍得依行政罰法第26條第1 項但書規
    定併予裁處，惟本案處分之裁決書主文僅記載「吊扣駕照」
    ，而未依受處分人遭查獲酒駕時所駕駛車輛種類載明吊扣何
    種類級駕駛執照，係有瑕疵，應予更正。原法院因而將上開
    受處分人之異議部分，予以駁回。至於應參加道路交通安全
    講習之部分，受處分人既已遵檢察官做成之本案緩起訴處分
    所附條件，履行接受6 小時之道路交通安全講習義務，則本
    案處分中「應參加道路交通安全講習」部分，自屬重複之裁
    罰，違反一事不再理原則，此部分即非適法，原法院則將原
    處分撤銷，裁罰受處分人4萬9,500元、吊扣普通小型車駕駛
    執照1 年，經核認事用法並無不當，抗告人徒憑己見，仍執
    前詞，以本件罰鍰部分違反一行為不二罰原則云云，指摘原
    裁定不當，為無理由，應予駁回。
據上論結，應依道路交通案件處理辦法第26條，刑事訴訟法第
412 條，裁定如主文。
中    華    民    國    100    年    1    月    14    日
                  刑事第三庭審判長  法  官  陳博志
                                    法  官  劉興浪
                                    法  官  許文章
以上正本證明與原本無異。
不得再抗告。
                                    書記官  蔡慧娟
中    華    民    國    100    年    1    月    14    日